【裁判字號】    90,台上,5218
【裁判日期】    900823
【裁判案由】    傷害致人於死等罪
【裁判全文】
最高法院刑事判決                                九十年度台上字第五二一八號
    上  訴  人  甲○○
右上訴人因傷害致人於死等罪案件，不服台灣高等法院中華民國九十年四月十二日第
二審更審判決（八十九年度上更(二)字第五七八號，起訴案號：台灣板橋地方法院八十
三年度偵字第一八六七六、二○三七○號），提起上訴，本院判決如左：
    主  文
原判決撤銷，發回臺灣高等法院。
    理  由
本件原判決認定李廣興、賴三義、陳冠生（以上三人均由原審另案審理）自民國八十
二年間起，在台北市○○○路二○七號合資開設「一元汽車貸款公司」，經營高利貸
款業務，並僱請上訴人甲○○及高文煒、陳天來（以上二人由原審另案審理）、陳浩
文（業經判決確定）負責討債等工作（上訴人常業重利部分業經判刑確定）。李廣興
等三位合夥人於八十三年十一月五日，為逼迫李振福（下稱李某）償還借款，乃與上
訴人及高文煒、陳浩文、陳天來共謀，先由高文煒、陳天來二人於同日中午前往台北
縣蘆洲市○○路一三二號七樓李某住處找李某未果。再由上訴人與陳天來、陳浩文於
同日下午六、七時許至李某住處。李某之員工辛志文（下稱辛某）告以李某不在家，
上訴人與陳浩文、陳天來即聲稱：如發現李某即給他死等語，而脅迫辛某不讓其離去
。至當日晚間十時許，李某之妻李吳碧雲自外返回，亦遭上訴人及李廣興等人以上開
脅迫方式妨害其行使權利（上訴人此部分強制犯行業經原審判刑確定）。同日晚上約
十一、十二時許，賴三義等人久候李某不果，即虛構李某之子出車禍，在亞東醫院急
診等情，而由賴某以電話請李某之電話秘書通知李某前來亞東醫院。李某趕至亞東醫
院時，即遭陳浩文、高文煒二人強拉乘坐上訴人之父吳方勳所有車號ＧＲ－二九八八
號之自用小客車，而非法剝奪李某之行動自由。陳、高二人即通知上訴人及賴三義至
台北市○○街及大理街附近之水門處會合，並在該處向李某催討債務。上訴人與陳、
賴、高等四人當時在客觀上應可預見，若以鋁製球棒及拳頭毆打李某之左顳部、上唇
部、肩部、背部及四肢，可能導致其死亡之結果；竟仍基於普通傷害之犯意聯絡，由
陳浩文持上訴人所有之鋁製球棒一支，上訴人與賴三義、高文煒則以拳頭，共同朝李
某之左顳部、上唇部、肩部、背部及四肢等部位加以毆打，致李某因上唇部、肩部、
背部及肢體多處撞傷及棒擊傷，引起神經性休克導致心臟缺氧、急性心肌梗塞；經送
醫急救，仍於翌（六）日上午五時二十分不治死亡等情。因而撤銷第一審關於傷害致
人於死部分之判決，改判依牽連犯關係從一重論處上訴人共同傷害人之身體，因而致
人於死，累犯罪刑，固非無見。
惟查：(一)、按刑法上之加重結果犯，係以客觀上能預見其結果之發生，但加害人主觀
上並無此預見為其要件。倘加害人主觀上已有預見，而其結果之發生又不違背其本意
時，則屬刑法第十三條第二項所規定間接故意之範疇，無復論以加重結果犯之餘地。
因此，加害人主觀上對於結果之發生有無預見，以及該項結果之發生是否違背其本意
，均與判斷其應負何種刑責攸關；有罪之判決書自應對此加以調查認定，並於理由內
詳予論敘說明，方足以為論罪之依據。原判決認定上訴人與陳浩文等四人，基於普通
傷害之犯意聯絡，由陳浩文持鋁製球棒，上訴人及賴、高二人則以拳頭，朝李某之左
顳部、上唇部、肩部、背部及四肢部位加以毆打，致李某傷重不治死亡等情，而論以
刑法第二百七十七條第二項之傷害致人於死罪。惟其事實欄中，僅記載上訴人對於李
某傷重死亡之加重結果，在客觀上應可預見等情；對於上訴人在主觀上是否有此預見
，以及對於該項加重結果之發生是否違背其本意，並未加以調查認定，理由內對此亦
未加以論敘說明，復未說明其憑以認定上訴人及其他共犯僅具有普通傷害犯意之證據
及理由，依上說明，自有調查未盡及理由不備之違法。(二)、按採用證人之證言作為證
據，應綜合其證言之全部內容，探求其陳述之真意，而為判斷事實之基礎；若僅擷取
其證詞之片段作為認事之依據，而顯然違背其陳述之整體意旨者，即屬斷章取義，其
採證自難謂適法。查上訴人在原審具狀辯稱：伊於案發當晚零時許，即邀女友與陳天
來夫婦在中和市嘉福保齡球館打球至深夜，並未離開，不可能同時分身至本件案發地
點（即水門）毆打被害人等語；並請求訊問證人陳天來，以證明其所言不虛（見原審
卷第五十九頁、第六十頁）。惟卷查證人陳天來在台灣板橋地方法院八十四年十一月
二十一日訊問時，已證稱：「我與陳浩文、甲○○及女友、我太太在中和連城路轉角
保齡球，自十二點打到四點鐘，根本沒去水門，更不可能打李振福」等語（見八十三
年度偵字第二○三六○號偵查影印卷第八十六頁反面）。原審囑託台灣澎湖地方法院
訊問證人陳天來結果，陳某亦證稱：「那一天確實有打保齡球的事情，但只有我跟我
太太一起去的，應該沒有其他的人一起，而陳浩文也沒有一起去。當天我記得打到很
晚到深夜，但到底到了幾點實在是記不得了。我們大概從晚上七、八點開始打得（的
），而且那天晚上我也有看到甲○○（即上訴人），就是我跟我太太打沒多久他就來
了，是我事先跟他約好的，另外他還有帶了一位小姐一起來，他們兩人也和我們打到
深夜一起離開，分乘不同的車子離去，但甲○○座（坐）什麼車我記不得了，那位小
姐好像叫阿玲大約三十多歲吧……」等語，有其訊問筆錄附卷可稽（見原審卷第一四
三頁、第一四四頁）。依其陳述之整體意旨觀之，似謂上訴人當晚確有偕同一女子至
該保齡球館，參與其夫婦打球至深夜之事實。乃原判決未依據該證人陳述之全部內容
，判斷其真意；僅擷取其所陳內容之前一小段，謂上訴人前開辯解，業經該證人否認
云云，而不予採信（見原判決第八面第十行以下）。依上說明，其採證自非適法。(三)
、原判決認定上訴人有參與毆傷李某致死之犯行，無非以高文煒、賴三義二人所為不
利於上訴人之供述，為其主要之論據。惟卷查高文煒於案發後翌（七）日，第一次警
訊時供稱：係伊與綽號「阿平」者二人毆打李某等語。翌（八）日第二次警訊時即改
稱：係上訴人與陳浩文毆打李某等語。同日檢察官偵訊時竟又翻稱：只有伊與「阿平
」二人毆打李某云云。嗣於檢察官八十三年十一月十五日，及同年十二月九月四日訊
問時，則又改稱：伊並未涉案，係上訴人及陳浩文持鋁棒毆打李某，並叫伊幫忙頂罪
云云（見八十三年度偵字第二○三六○號偵查影印卷第四頁、第三十四頁、第三十八
頁反面、第四十六頁、第五十九頁）。其後於八十四年三月三日第一審訊問時又稱：
陳浩文手持鋁棒，上訴人站在旁邊，李某坐在地上云云。惟同年月二十一日第一審訊
問時又改稱：案發當時僅有伊與「阿平」在場，上訴人及陳浩文不在現場，其原來所
陳上訴人及陳浩文在場一節，係賴三義叫其編造的等語（八十四年度訴字第五六一號
影印卷第四頁、第八頁反面）。其後於同年七月二十五日第一審訊問時又稱：係綽號
「阿平」者持鋁棒打李某，伊加入揮拳打二、三下等語。於八十四年十一月二十四日
訊問時又稱：在偵查中為逃避責任，故與賴三義串套不利於上訴人之供述，上訴人事
實上未參與本案云云（見同上偵查影印卷第七十五頁反面、第八十七頁反面）。觀其
前後所供，反覆不一，非無重大瑕疵。而賴三義於八十三年十一月八日警訊時雖供稱
：伊到水門時，看到上訴人及一位叫「鴻文」者押著李某，並用鋁棒毆打李某云云（
見八十三年度偵字第一八六七六號偵查影印卷第十一面）。惟嗣於八十四年六月二十
七日第一審訊問時即改稱：伊到水門時，李某坐在地上，旁邊站著高文煒，還有一人
可能係「阿平」云云。又稱：伊於偵查時所供看到上訴人及陳浩文毆打李某一節，係
因為幫高文煒為脫罪，將責任推給上訴人及陳浩文而配合之說詞，所言並非實情等語
（見八十四年度訴字第五六一號影印卷第二十頁、八十三年度偵字第二○三六○號偵
查卷第八十九頁）。其後不僅多次為相同之供述，於原審訊問時亦陳稱：其接獲高文
煒通知後，單獨一人前往案發地點，上訴人未至水門等語（見原審卷第一一○頁反面
、第一一一頁），前後亦非一致。則賴、高二人所為前揭不利於上訴人之供述是否與
事實相符？能否作為不利於上訴人之證據？即非全然無疑，自有深入調查釐清之必要
。本院前次發回意旨對此已加以指明，乃原審猶未詳加調查，亦未具體說明其取捨之
理由，徒謂賴、高二人嗣後改口係迴護上訴人之詞，而遽採其等前揭不利於上訴人之
供詞作為論罪之依據，難謂無調查未盡及理由欠備之違法。以上或為上訴意旨所指摘
，或為本院得依職權調查之事項，應認原判決仍有撤銷發回之原因。
據上論結，應依刑事訴訟法第三百九十七條、第四百零一條，判決如主文。
中      華      民      國     九十     年      八      月    二十三    日
                              最高法院刑事第七庭
                                  審判長法官  吳  雄  銘
                                        法官  池  啟  明
                                        法官  石  木  欽
                                        法官  郭  毓  洲
                                        法官  吳  三  龍
      右正本證明與原本無異
                                              書  記  官
中      華      民      國     九十     年      八      月    二十七    日


司法院資訊處製作；財團法人民間司法改革基金會備份。
